【裁判字號】    92,台上,19
【裁判日期】    920109
【裁判案由】    損害賠償
【裁判全文】
最高法院民事判決                                  九十二年度台上字第一九號
    上  訴  人  甲○○
    訴訟代理人  張振興律師
    被 上訴 人  乙○○
    訴訟代理人  林詮勝律師
右當事人間請求損害賠償事件，上訴人對於中華民國九十年五月二十九日台灣高等法
院判決（八十九年度重訴字第一○六號），提起上訴，本院判決如左：
    主  文
原判決關於命上訴人給付超過新台幣壹佰參拾貳萬陸仟貳佰零肆元本息部分廢棄。
右開廢棄部分，被上訴人在原審之訴駁回。
其他上訴駁回。
上訴訴訟費用，關於廢棄改判部分由被上訴人負擔；關於駁回其他上訴部分，由上訴
人負擔。
    理  由
本件被上訴人主張：伊於民國八十八年七月二十九日下午十一時四十分許，因出面勸
解上訴人與鄰居林金山之衝突，竟遭上訴人持西瓜刀刺傷，受有右前臂切割傷，併多
處曲指、曲腕肌腱斷裂，撓動脈、尺動脈斷裂，正中神經及橈神經斷裂之嚴重傷害。
經多次手術治療與持續復健，目前手腕、手指彎曲伸展功能仍未恢復，神經麻木無知
覺，已成殘廢之手。上訴人犯有傷害罪，業經刑事法院判處有期徒刑一年等情，爰提
起刑事附帶民事訴訟，依民法第一百八十四條第一項前段、第一百九十三條第一項及
第一百九十五條第一項前段等規定，求為命上訴人給付（賠償）醫療費用新台幣（下
同）十三萬五千零七十八元、看護費用二萬六千元、工作損失五百萬元及慰藉金一百
萬元，合計六百十六萬一千零七十八元及自八十九年九月五日（訴狀繕本送達上訴人
之翌日）起至清償日止按週年利率百分之五計算利息之判決（被上訴人超過三百二十
八萬三千零六十三元本息部分之請求經原審駁回，未據其聲明不服）。
上訴人則以：被上訴人在伊住處外大聲喧嘩，致伊無法成眠，乃出面制止，雙方始發
生口角。伊進屋後，被上訴人又糾眾至伊住處騷擾，即應推定與有過失。伊固應負賠
償之責，但被上訴人未提報稅資料，足證並無固定收入，且其傷勢亦未達於無法工作
程度，所請求之金額顯然超出常情，伊願賠償二十萬元等語，資為抗辯。
原審以：被上訴人受上訴人故意傷害，造成上述之傷情，符合勞工保險給付標準表神
經障礙中根性及末梢神經麻痺項目殘廢等級第十三級，致工作能力減損之事實，業據
提出長庚醫院診斷證明書、殘障手冊、長庚紀念醫院醫療費用收據為證，且為上訴人
所自認。上訴人因犯故意傷害罪，經刑事法院判處有期徒刑一年確定，亦有調閱之台
灣板橋地方法院八十八年度訴字第一八七四號刑事案卷可考，被上訴人依民法第一百
八十四條第一項前段、第一百九十三條第一項、第一百九十五條第一項規定，請求上
訴人負侵權行為之損害賠償責任，自無不合。經斟酌被上訴人所請求之（一）醫療費
用十三萬五千零七十八元部分，有長庚紀念醫院醫療費用收據影本二一紙為憑，上訴
人對其形式之真正不爭執，堪信為真實。而自該醫療費用收據所載項目以觀，均屬治
療上所必要之費用，自應准許。上訴人雖辯稱：健保給付七萬二千五百零八元部分應
扣除云云，惟保險制度旨在保護被保險人，非為減輕加害人之責任，且保險給付請求
權之發生，係以定有支付保險費保險契約為基礎，與因侵權行為所生損害賠償請求權
並非出於同一原因，後者損害賠償請求權不因受領前者之保險給付而喪失。上訴人上
開抗辯，為無足取。（二）看護費用二萬六千元部分：按不法侵害他人之身體或健康
者，對於被害人因此增加生活上之需要者，應負損害賠償責任，為民法第一百九十三
條第一項所明定。所謂增加生活上之需要，係指被害以前並無此需要，因被害以後始
有支付此費用之必要者而言。是以身體、健康被害，經延醫治療之醫療費用，固勿論
矣，即因療傷期間僱人看護及請人照顧家庭所支出之費用，如確屬必要者，亦非不得
請求賠償。查被上訴人因受傷，自八十八年七月二十九日至同年八月十一日住院期間
，因不能下病床，需他人幫忙換尿袋等，並無能力照顧自己，且因經濟因素，無法僱
用專業看護，乃由其妻放下工作，全天二十四小時親自在旁照顧，此種親屬看護固係
出於人之親情，但親屬看護所付出之勞力尚非不能評價為金錢，即應比照台灣大學附
設醫院陪病員僱用辦法之全日班收費標準每日二千元計，始屬公允。被上訴人據此請
求十三天住院期間之增加生活之需要費用即看護費用二萬六千元，為有理由，應予准
許。（三）工作損失五百萬元部分：被上訴人主張，其於四十八年十二月二十九日出
生，發生事故時年僅四十歲，原從事木工裝潢工作，工資一天三千元，今因受傷害右
手殘廢，永遠無法再從事木工工作，也承攬不到任何裝潢工程，殘廢前單就木工之年
收入即有一百零九萬五千元至六十歲退休，尚可工作二十年，依霍夫曼法扣除中間利
息後之工作損失應為一千四百九十萬九千五百九十四元，因體恤上訴人目前從事司機
工作，收入有限，僅請求五百萬元云云。惟未據被上訴人舉證以證明其年收入達一百
零九萬五千元，所提名片及承攬工程之估價單又係其片面製作，復為上訴人所否認，
並辯稱被上訴人無固定收入等語，應依行政院核定之勞工基本工資每月一萬五千八百
四十元為計算其喪失勞動能力之基準，最為客觀。而被上訴人遭上訴人持刀砍傷經多
次手術後，依長庚醫院函示尚有右拇指傷後變形，經指關節固定。右正中神經麻
痺，對掌功能障礙。右橈神經麻痺，伸直功能重建後之功能障礙等傷情，符合勞工
保險殘廢給付標準表神經障礙中根性及末梢神經麻痺項目，殘廢等級第十三級，已如
前述，參酌勞工保險條例第五十三條附表勞工保險殘廢給付標準表及被上訴人未遭傷
害前之身體狀況，換算其遭被砍傷後喪失勞動能力之程度應為百分之二三‧○七。被
上訴人係四十八年十二月二十九日出生，自八十八年七月二十九日受傷之日起，算至
勞動基準法規定年滿六十歲命令退休之日即一０八年十二月二十八日止，尚有二十年
五個月之勞動期間。依被上訴人未受傷前之最低基本工資收入按其減少勞動能力之程
度計算每年損失金額為四萬三千八百五十一元（計算式為：15840元〤12=190080元〤
0.2307=43851元，小數點四捨五入，下同），算至原法院言詞辯論終結之九十年五月
十五日止，其請求權已到期者為一年九個月又十七日，此部分無庸扣除中間利息，其
得請求之損失金額為七萬八千二百九十七元(計算式為：43581元〤1+「43581元〤9÷
12=32686元」+「43581元〤17÷365=2030元」= 78297元，)。其餘未到期部分（即九
十年五月十六日起至一０八年十二月二十八日止，約十八年七個月），按霍夫曼計算
法計算一次給付之金額為二百五十四萬三千六百八十八元（計算式為：「190080+190
080/（1+0.05*1）+ 190080/（1+0.05*2）+190080/（ 1+0.05*3）+190080/（1+0.05
*4）+190080/（1+0.05*5）+190080/(1+0.05*6）+190080/（1+0.05*7）+190080/（1
+0.05*8）+190080/（1+0.05*9）+190080/（1+0.05*10）+190080/（1+0.05*11）+19
0080/（1+0.05*12）+190080/（1+0.05*13）+190080/（1+0.05*14）+190080/（1+0.
05*15）+190080/（1+0.05*16）+190080/（1+0.05*17）+0.0000000*(190080/（1+0.
05*18）-  190080/（1+0.05*17）」=0000000元，），合計到期及未到期減少工作損
失金額為二百六十二萬一千九百八十五元。被上訴人請求在此範圍內之金額為有理由
。（四）非財產上損害賠償（慰藉金）一百萬元部分：被上訴人主張其因上訴人之故
意傷害，導致右手殘廢，雖忍受多次開刀手術之痛苦，仍然無法復原，有待繼續長期
復健，除造成生活起居困難，有賴他人照顧外，並且無法再從事專業之木工工作，家
中尚有三名子女，年紀最小者現僅十三歲，而且上有八十五歲高齡老父，及同為殘廢
之兄長，均賴其撫養，備受精神折磨與無力養家之精神痛苦，為此請求一百萬元之精
神慰藉金云云，經衡酌上訴人亦有老父、妻及三名未成年子女之家庭狀況暨兩造身分
、地位、經濟能力、被上訴人所受痛苦等一切情狀，認被上訴人請求之慰藉金以五十
萬元為合理，應予准許。至上訴人抗辯，被上訴人與其口角後糾眾至其住處騷擾，應
推定與有過失乙節，為被上訴人所否認。縱認上訴人所稱屬實，其亦無持西瓜刀行凶
，致被上訴人右手殘廢之必要，其間顯無相當因果之關係，核與民法第二百十七條與
有過失之規定不符，上訴人此項抗辯，洵不足採。從而，被上訴人請求上訴人給付三
百二十八萬三千零六十三元及自附帶民事起訴狀繕本送達翌日即八十九年九月五日起
至清償日止，按年息百分之五計算之利息部分為有理由，乃就該部分為被上訴人勝訴
之判決。
查原審依調查證據為辯論之結果，以前開理由命上訴人給付被上訴人醫療費用十三萬
五千零七十八元、看護費二萬六千元、已到期之減少勞動能力損失七萬八千二百九十
七元、慰藉金五十萬元及其法定遲延利息部分經核於法並無違誤。上訴論旨，猶就原
審取捨證據、認定事實之職權行使，指摘原判決該部分為不當，求予廢棄，非有理由
。另原審既認定被上訴人受傷後喪失勞動能力之程度為百分之二三‧○七，則就被上
訴人請求未到期之自九十年五月十六日起至一０八年十二月二十八日止減少勞動能力
損失之金額，卻未依其受傷後減少勞動能力之程度百分之二三‧○七，每年損失金額
為四萬三千八百五十一元計算，而誤按每年損失之金額為十九萬零八十元核計，自有
未合。上訴論旨，指摘原判決此部分不當，求予廢棄，非無理由。因僅係計算之錯誤
，本院爰依原審已確定之事實，按二百五十四萬三千六百八十八元之百分之二三‧○
七計算，自行改判該未到期部分之正確賠償金額為五十八萬六千八百二十九元（元以
下四捨五入）。連同上開已到期之減少勞動能力損失金額七萬八千二百九十七元、醫
藥費、看護費及慰藉金，上訴人共應賠償被上訴人一百三十二萬六千二百零四元及其
利息，而駁回上訴人對該部分之上訴。至於被上訴人超過部分之請求，不應准許，應
予駁回。
據上論結，本件上訴為一部有理由，一部無理由。依民事訴訟法第四百七十七條第一
項、第四百七十九條第一款、第四百八十一條、第四百四十九條第一項、第七十九條
，判決如主文。
中      華      民      國    九十二    年     一       月      九      日
                              最高法院民事第七庭
                                  審判長法官  蘇  茂  秋
                                        法官  徐  璧  湖
                                        法官  朱  建  男
                                        法官  蘇  達  志
                                        法官  沈  方  維
      右正本證明與原本無異
                                              書  記  官
中      華      民      國    九十二    年      一      月     二十     日


司法院資訊處製作；財團法人民間司法改革基金會備份。
